---
title: "Análise Multivariada - Solução do Exercício 1"
author: "Seu Nome"
date: "2023-10-26"
output: 
  html_document:
    theme: readable
    toc: true
    toc_float: true
---

<style type="text/css">
  body{
  font-size: 12pt;
  text-align: justify
      }
</style>


```{r setup, include=FALSE}
knitr::opts_chunk$set(echo = TRUE, message = FALSE, warning = FALSE)

# pacotes necessarios
library(tidyverse)  # contém os pacotes readr e dplyr, entre outros
library(corrplot)   # para usar a funcao corrplot()
library(FactoMineR) # para usar a funcao PCA()
library(factoextra) # para usar as funcoes fviz_pca_*
```


## 1. Importação dos Dados

### 1.1

Utilizando a funcão `read_csv()` do pacote `readr`. Importe o 
arquivo de dados que está disponível na seguinte url e nomeie o 
objeto que vai receber os dados como `percepcao_marcas`.

```{r}
url <- "http://goo.gl/IQl8nc"
percepcao_marcas <- readr::read_csv(url)
```

### 1.2

Verifique a estrutra do objeto `percepcao_marcas` usando a funcão glimpse 
do pacote `dplyr` e verifique se os dados importados são consistentes com 
as informações.

```{r}
dplyr::glimpse(percepcao_marcas)
```

Podemos verificar que há 1.000 linhas (cada um dos 100 consumidores avaliou 
cada uma das 10 marcas, atribuindo uma nota entre 1 e 10) e 10 colunas 
(9 colunas contendo as notas associadas a cada adjetivo e uma coluna contendo 
a marca avaliada), assim, aparentemente, os dados são consistentes com as informações fornecidas sobre a pesquisa.

### 1.3 

Como você traduziria os 10 adjetivos usados para avaliar as marcas?

| adjetivo    |   tradução         |
|:-----------:|:------------------:|
| *perform*   | desempenho         |
| *leader*    | líder              |
| *latest*    | mais atualizada    |
| *fun*       | diversão           |
| *serious*   | séria              |
| *bargain*   | pechincha          |
| *value*     | valor              |
| *trendy*    | última moda        |
| *rebuy*     | comprar novamente  |
| *brand*     | marca.             |



## 2. Preparação dos Dados

### 2.1

Podemos utilizar as funções mutate e across do pacote dplyr para converter as variáveis `perform`, `leader`, `latest`, `fun`, `serious`, `bargain`, `value`, `trendy` e `rebuy` para o tipo `integer` e a variável `brand` para o tipo 
`factor`. Verifique se a transformação foi bem sucedida usando 
função `glimpse()` do pacote dplyr no objeto `percepcao_df`.

```{r}
percepcao_df <- percepcao_marcas %>%
  dplyr::mutate(across(1:9, as.integer),
                across(10, as.factor))  
```

Verificando se a transformacão foi bem sucedida:

```{r}
dplyr::glimpse(percepcao_df)
```



## 3. Análise Exploratória dos Dados

```{r}
corrplot::corrplot(cor(percepcao_df[ , 1:9]) , order = "hclust")
```

Neste gráfico, o tamanho do coeficiente de correlação entre as variáveis é 
proporcional à àrea dos círculos. Além disso, a cor do círculo varia entre 
azul escuro, que indica forte correlação positiva, $r$ é próximo de +1, e vermelho escuro, que indica forte correlação negativa, $r$ é próximo de -1. 
A cor branca indica ausência de correlação, $r$ é próximo de 0.

Assim, podemos ver que a forte correlação positiva entre `trendy` e `latest` 
e entre `value` e `bargain`. Além disso, podemos ver que a uma correlação 
negativa moderada entre `rebuy` e `latest` e `value` e `trendy`. Portanto, 
podemos afirmar que há algumas correlacões relevantes entre as variáveis. 

Podemos visualizar a formação de três clusters envolvendo variáveis 
similares, o primeiro envolve `fun`, `latest` e `trendy`, o segundo `rebuy`, `bargain` e `value`, e o terceiro `perform`, `leader` e `serious`.



## 4. Análise de Componentes Principais

### 4.1 

Utilizando os dados `percepcao_df`, daça uma análise de componentes principais usando a função `PCA()` do pacote `FactoMineR` e armazene os resultados no 
objeto `marcas_pca`. Utilize os argumentos `scale.unit = TRUE`, `graph = F`, 
qual o valor você deve estabelecer para o argumento `ncp`?

```{r}
marcas_pca <- FactoMineR::PCA(percepcao_df[, 1:9],
                             scale.unit = TRUE,
                             ncp = 10,
                             graph = F)
summary(marcas_pca)
```


### 4.2

Utilizando o objeto `marcas_pca` e a função `fviz_screeplot()` do 
pacote `factoextra`, faça um Scree Plot. Considerando esse gráfico, 
quantos componentes você considera suficientes para explicar a variação 
total dos cados?

```{r}
factoextra::fviz_screeplot(
  marcas_pca,
  choice = "variance",
  addlabels = TRUE,
  ylim = c(0, 100)
)
```

O "cotovelo" do Scree Plot começa a se estabilizar a partir do sexto 
componente. Podemos visualizar no gráfico e pela saída da função `PCA` da 
questão anterior, que 6 componentes explicam aproximadamente 
89,5% da variação total dos dados e que 7 componentes explicam 
aproximadamente 93,8%.

Conforme comentamos em aula, não há resposta simples e única 
para esta questão, ela depende da precisão que se deseja para a 
a redução da dimensão dos dados, assim 6 ou 7 componentes constituem 
um número de componentes bastante adequado.


### 4.3

Utilize a função `fviz_pca_var()` do pacote `factoextra` para 
criar um  biplot das variáveis, isto é, dos atributos/adjetivos 
atribuídos pelos entrevistados as marcas. Há algum padrão relevante? 
Explique.

```{r}
factoextra::fviz_pca_var(marcas_pca, col.var = "orange")
```


Podemoos visualizar que os 9 adjetivos são mapeados em 4 categorias: 

- **liderança**: `serious`, `leader` e `perform` no quadrante direito superior. 

- **valor**: `rebuy`, `value` e `bargain` no quadrante direito inferior, 

- **tendência**: `trendy` e `latest` no quadrante esquerdo superior.

- **diversão**: `fun` isolada no quadrante esquerdo inferior.


### 4.4

Utilize a função `fviz_pca_ind()` do pacote `factoextra` para criar 
um biplot dos indivíduos, isto é, das marcas avaliadas. Há algum padrão 
relevante? Explique.

```{r}
factoextra::fviz_pca_ind(marcas_pca, 
                         select.ind = list("contrib"),
                         repel = TRUE)
```

É impossível interpretar o gráfico contendo tantas avaliações individuais, 
não é possível vizualizar nenhum padrão relevante entre as 1.000 avaliações 
individuais. Trata-se de uma limitacão desses mapas perceptuais, nào é 
possível interpretá-los quando há centenas de "indivíduos".


### 4.5

Utilizando a função `fviz_pca_biplot` do pacote `factoextra` 
crie um biplot contendo as variáveis e os indivíduos. Analise o 
resultado desta pesquisa simulada de *percepção de marcas*.

```{r}
factoextra::fviz_pca_biplot(marcas_pca, 
                label = "all",
                col.var = "orange",
                col.ind = "blue",
                repel = TRUE)
```


## EXTRA: Estratégia para lidar com muitos "indivíduos"

Uma possível solução para tornar interpretável o biplot envolvendo as 
variáveis, adjetivos associados às marcas no caso, e os indivíduos, 
avaliações individuais das marcas pelos consumidores, é realizar 
a análise de componentes principais usando as avaliações **médias** dos consumidores **agregadas por marca**.

Inicialmente, devemos nos lembrar que a pesquisa consistiu em cada 
um dos 100 consumidores avaliar cada uma das 10 marcas em relação a cada 
um dos os adjetivos apresentados utilizando a escala entre 1 e 10. 

Podemos visualizar essa estrutura utilizando a função count do 
pacote dplyr:

```{r}
percepcao_df %>% dplyr::count(brand)
```

Assim, o que estamos denominando avaliacão ou classificação média atribuída 
pelos consumidores, agregadas por marcas, consistem em, por exemplo, 
calcular a nota média da marca "a" em relação ao adjetivo `perform` 
somando as 100 notas atribuídas pelos 100 consumidores entrevistados e 
dividindo por 100, assim por diante para cada uma das 10 marcas e 9 adjetivos.

Antes de calcular as avaliações médias agregadas por marca, vamos 
tornar o objetov `percepcao_marcas` mais adequado para a análise de
componentes principais. 

Inicialmente, vamos padronizar as 9 variáveis, ou seja, subtrair a 
média e dividir pelo desvio-padrão. Podemos fazer essa operação 
utilizando a função `scale`:

```{r}
percepcao_df[, 1:9] <- scale(percepcao_df[, 1:9])
head(percepcao_df)
```

Podemos usar a função `aggregate()` para encontrar as avaliações médias 
agregadas por marca, ou seja, a média de cada variável (adjetivo) por marca. 

```{r}
#| eval: true
percepcao_df_media <- aggregate(. ~ brand, data = percepcao_marcas, mean)
percepcao_df_media
```

Esse cálculo responde a questão de negócios mais simples para os dados 
da pesquisa: “Qual é a posição média de uma marca em cada adjetivo?” 

Para simplificar o objeto `percepcao_df_media `, vamos usar os nomes das 
marcas como nome das linhas, os quais a funcão `agregate()` colocou na 
primeira coluna chamada `brand` e, em seguida, vamos remover a coluna `brand` 
pois ela se tornou redundante.

A matriz resultante ficará bem formatada com marcas como nomes das linhas e os adjetivos (variáveis) nas colunas:

```{r}
#| eval: true

# define os nomes das marcas como nomes das linhas
rownames(percepcao_df_media) <- percepcao_df_media[, 1] 

# remove a coluna brand do objeto percepcao_df_media
percepcao_df_media <- percepcao_df_media[, -1]          
percepcao_df_media
```

Agora podemos realizar a análise de componentes principais usando as avaliações **médias** dos consumidores **agregadas por marca** contidas no objeto 
`percepcao_df_media`:

```{r}
percepcap_media_pca <- FactoMineR::PCA(
  percepcao_df_media,
  scale.unit = TRUE,
  ncp = 10,
  graph = F
)
summary(percepcap_media_pca)
```

Veja que utilizamos `scale=TRUE` para padronizar os dados, mesmo que os dados 
brutos já tenham sido padronizados, esse procedimento é recomendado porque as médias agregadas têm uma escala diferente da escala dos dados brutos 
padronizados.

Veja que os resultados mostram que os dois primeiros componentes respondem por 
84% da variâção total das classificações médias, o que é muito bom para a 
qualidade de um biplot, como sabemos.

Finalmente, podemos vamos criar um biplot usando as avaliacões médias 
agregadas por marca:

```{r}
factoextra::fviz_pca_biplot(percepcap_media_pca, 
                label = "all",
                col.var = "orange",
                col.ind = "blue",
                repel = TRUE)
```

O biplot para as classificações médias fornece um mapa perceptivo interpretável, mostrando onde as marcas estão posicionadas em relação aos dois primeiros componentes principais.

Antes de interpretar o novo mapa, repare que o uso das médias não alterou a estrutura geral do biplot em relação ao resultado das questões 4.3 e 
4.5.

Este novo mapa tem omesmo agrupamento geral de adjetivos e estrutura relacional, 
por exemplo, `serious`, `leader` e `perform` continuam muito relacionados, 
enquanto `fun` está bastante distante dos outros adjetivos. Assim, as posições 
das variáveis nos componentes são consistentes com a PCA do conjunto completo 
de observações.

Com esse mapa, pode-se formular perguntas e depois consultar os dados 
subjacentes para respondê-las. 

### Suponha que você seja o gerente de marca da marca "e", o que o mapa lhe diz? {.unlisted .unnumbered} 

Por um lado, a sua marca está no centro, portanto, parece não ser bem 
diferenciada em nenhuma das dimensões. 

Isso pode ser bom ou ruim, dependendo dos seus objetivos estratégicos. Se o 
seu objetivo é ser uma marca segura que atraia muitos consumidores, então uma posição relativamente indiferenciada como esta poderia ser desejável. 

Por outro lado, se você deseja que sua marca tenha uma percepção forte e diferenciada, essa constatação seria indesejada. 

### O que você deve fazer em relação ao posicionamento da sua marca "e"? {.unlisted .unnumbered}

Novamente, depende dos objetivos estratégicos. Se você deseja aumentar a diferenciação, uma possibilidade seria tomar medidas para mudar sua marca 
em alguma direção no mapa. 

Suponha que você queira seguir na direção da marca "c". Você pode observar as diferenças específicas de "e" em relação a "c" nos dados:

```{r}
# compara as avaliacoes medias das marcas c e e
percepcao_df_media["c", ] - percepcao_df_media["e", ]
```

As diferenças mostram que "e" é relativamente mais forte do que "c" em `value` 
e `fun`, o que sugere diminuir as mensagens ou outros atributos que os reforcem (assumindo, é claro, que você realmente deseja avançar na direção da marca "c"). 

Da mesma forma, a marca "c" é mais forte em `perform` e `serious`, então esses poderiam ser aspectos do produto ou mensagem a serem fortalecidos.

Outra opção seria não seguir outra marca, mas buscar um espaço diferenciado 
onde nenhuma marca esteja posicionada. No biplot, há uma grande lacuna entre os 
grupos "b" e "c" na parte inferior do gráfico, versus "f" e "g" na parte 
superior direita. Esta área pode ser descrita como área de “líder de valor” ou similar.

### Como descobrimos como nos posicionar nesta região não ocupada? {.unlisted .unnumbered}

Vamos supor que a diferença reflita aproximadamente a média dessas 
quatro marcas. Podemos encontrar essa média usando a função `colMeans()` nas 
linhas das marcas, e então calculando a diferença entre a marca "e" e essa 
média:

```{r}
# em direcao ao espaco nao ocupado entre b/c & g/f
colMeans(percepcao_df_media[c("b", "c", "f", "g"),]) -   
         percepcao_df_media["e",]
```

Isto sugere que a marca "e" poderia focar a lacuna aumentando a sua ênfase em 
`perform` e ao mesmo tempo que reduzir a ênfase em `latest` e `fun`.










