---
title: 'Lab: Análise de Correspondência em R'
output: html_notebook
---

<style type="text/css">
  body{
  font-size: 12pt;
  text-align: justify
      }
</style>


## Análise de Correspondência em R

## 1. Pacotes Necessários

```{r, warning=FALSE, message=FALSE}
library(here)   # para usar here()
library(readr)  # para usar read_xls()
library(FactoMineR)
library(factoextra)
```


## 2. Importando o arquivo de dados

O objeto `brands_ac.rds` contém uma tabela de contingência entre 
duas variáveis categóricas: `marcas` e `atributos de personalidade` 
das marcas. 

```{r}
path <- here("dados_clean", "brands_ac.rds")
brands_ac <- readr::read_rds(path)
head(brands_ac)
```


## Testes de Associação 

Teste de Qui-Quadrado:

```{r}
chisq.test(brands_ac)
```

O valor-p é praticamente zero, o que fornece forte evidência de que 
há associação entre as marcas e as facetas das marcas atribuídas pelos 
respondentes da pesquisa.


## Analise de Correspondencia usando o pacote FactoMineR

```{r}
ac_resultado <- FactoMineR::CA(brands_ac, graph = FALSE)
summary(ac_resultado)
```

Como podemos ver,  objeto `ac_resultado`, criado pela função `FactoMineR::CA()` contém muitas informações armazendas em diversos objetos.


## Visualização e Interpretação

Como na análise de componentes principais, estamos interessados na 
proporção da variância explicada por cada dimensão calculada pela 
análise de correspondência, que é uma medida da importância da 
dimensão para explicar a variabilidade total dos dados.

Podemos extrair essa informação usando a função `get_eigenvalue()` do 
pacote `factoextra`:

```{r}
factoextra::get_eigenvalue(ac_resultado)
```

Observe que uma boa redução de dimensão é alcançada quando as primeiras dimensões representam uma grande proporção da variabilidade.

Em nossa análise, as cinco primeiras dimensões explicam 90,6% da variação. 

Como na PCA, um método alternativo para determinar o número de dimensões é olhar para um `Scree Plot`, que é um gráfico das variâncias (autovalores) ordenadas da maior para a menor. 

O número de dimensões é determinado no ponto além do qual as variâncias restantes são todas relativamente pequenas.

O ponto em que o Scree Plot forma um curva “cotovelo” pode ser considerado como indicando uma dimensionalidade ideal, no caso, confirmando que 5 dimensões são adequadas.

```{r}
fviz_screeplot(ac_resultado,
               choice = "variance",
               addlabels = TRUE, 
               ylim = c(0, 100),
               main = "",
               ylab = "Proporção da Variância Explicada",
               xlab = "Dimensões")
```



```{r}
fviz_ca_biplot(ac_resultado, 
                label = "all", 
                col.var = "orange",
                col.ind = "blue",,
                repel = TRUE)
```


Embora o gráfico abaixo seja um pouco confuso, é muito mais fácil 
interpretá-lo do que a tabela. 

- No canto inferior esquerdo, podemos ver que Calvin Klein, American Express, Apple e Lexus são associadas `a classe alta. 

- Porsche mistura Classe Alta e Ousadia. 

- No canto superior esquerdo, podemos ver que Resistência é compartilhada pela Nike, Reebok, Levi’s e Michelin, que também são um pouco associadas a 
atividades ao ar livre.

Uma dica importante para quem inicia o uso da análise de correspondência: 

- Quanto mais próximo algo estiver do centro do mapa, menos distinto ele será. 

- Assim, neste mapa, podemos ver que a marca Qantas é mal descrita por qualquer 
um dos atributos de personalidade. 

- Da mesma forma, Bem-sucedido e Imaginativo são atributos de personalidade 
que não são bons diferenciadores entre as marcas. 

- Também podemos ver que uma espécie de continuum é evidente nos dados. Vai de classe alta e inteligente no canto inferior esquerdo, até alegre e pés no 
chão (realista) no canto superior direito.





